福建金門地方法院民事判決　　　　　　　 95年度重訴字第2號
原　　　告　樺棋營造股份有限公司
法定代理人　丙○○
訴訟代理人　李家慶律師
　　　　　　涂榆政律師
被　　　告　金門縣港務處
法定代理人　甲○○
訴訟代理人　乙○○
　　　　　　沈炎平律師
　　　　　　盧烽池律師
上列當事人間返還借用物及不當得利事件，本院於中華民國95年
12 月22日言詞辯論終結，判決如下：
    主  文
原告之訴及假執行之聲請均駁回。
訴訟費用由原告負擔。
    事  實
壹、原告方面：
一、聲明：
(一)、被告應返還原告所有如附表所示之型號及機型之工作平台
      船。
(二)、被告應給付原告新台幣4,462,500元及自起訴狀繕本送達
      被告之日起至清償日止按週年利率百分之五計算之利息。
(三)、願供現金或等額之兆豐國際商業銀行高雄分行可轉讓定期
      存單為擔保請准宣告假執行。
二、陳述：
(一)、就返還平台船部分：
     1、被告前於民國92年間為辦理92年春節台商中轉運輸計劃
        (下稱小三通)之需要，向原告無償借用工作平台船 (下
        稱系爭平台船)用以作為農曆年前大、小金門航班之臨
        時停靠。嗣因大、小金門航班並未停靠系爭平台船，被
        告借用系爭平台船之目的已不存在，原告乃多次口頭向
        被告請求返還前揭平台船，更於92年8月15日以 (92)樺
        料字第121號函 (下稱系爭存證信函一)催告被告於同年
        8月19日返還借用物，被告竟置之不理；詎料同年8月31
        日杜鵑颱風來襲，該工作平台船於同年9月1日因此受損
        翻覆，被告始於同年月2日發文請原告將該平台船脫離
        金門港域。原告為此再函請求被告將平台船依原狀返還
        ，被告竟無意修復處理，反而要求原告需自行處理或拖
        回。
     2、本件被告借用系爭平台工作船，既係為辦理小三通航班
        臨時停靠之用，惟已無此項需要，且原告亦已去函請求
        返還，則被告負有返還平台工作船之義務。從而原告依
        民法第470條規定，自得向被告為返還系爭平台船之請
        求。
     3、被告占有系爭平台船之原因為使用借貸，並非贈與：
     (1)、原告否認被告所稱原告已將系爭平台船之所有權拋棄
          或贈與被告
     (2)、倘若原告已將系爭平台船贈與被告，則原告又何需以
          系爭存證信函催告被告返還系爭平台船，而被告又何
          以表示「隨即同意返還」？另被告又何以會於同年9
          月1日以港航字第0920000955號函 (下稱存證信函二)
          要求原告派員交接拖離港區？足見被告所言不實。
     (3)、況查，由被告前開回函亦得證明被告占有系爭平台船
          係借用，蓋函文上有載明「同意歸還及向原告借用」
          等文字。
(二)、就不當得利部分：
      被告借用平台工作船之目的嗣後既已不存在，且原告已函
      催被告，告知被告需使用系爭平台工作船，並定於同年8
      月19日拖回台灣工作使用，則自同年8月19日起，雙方當
      事人間原使用借貸關係即已不存在。被告雖經原告多次請
      求返還，竟始終拒絕返還系爭借用物，並持續占用該工作
      平台船迄今，是其顯屬無法律上原因而享有利益，並致原
      告受有損害，故被告依民法第179條之規定，自應返還其
      所受利益。
(三)、就遲延損害部分：原告並無受領遲延：
     1、兩造對於原告曾以「系爭存證信函一」催告被告於同年
        月19日返還系爭平台船一事及被告於同年月18日收受之
        事實並不爭執，但原告對於被告抗辯已立即向原告表明
        同意返還一節否認之，且在同年9月1日前，被告從未表
        示同意將系爭平台船返還原告。
     2、其次，原告在發函時即要求被告應將系爭平台船上之貨
        物及船舶停靠之狀況解決，且直至同年9月1日止，該貨
        物堆置及船舶停靠之現象仍存在。此一事實亦得由被告
        92年10月8日 (92)港航字第0920001097號函文 (下稱系
        爭存證信函三)說明二之「本處亦請水頭碼頭同仁處理
        平台貨物」等語得見，在系爭平台船上既仍有靠停之船
        舶及堆置貨物，姑不論該等船舶或貨物為何人所有, 當
        時均應為被告管領使用中，其應負擔保管之責，故無論
        被告有無通知原告取回系爭平台船，系爭平台船均陷於
        無法返還之情況，原告自無受領遲延可言。
(四)、原告因被告未返還平台船而受有財產上之損害，其請求權
      基礎分述如下：
     1、兩造對系爭平台船已於92年9月1日傾斜而目前不堪使用
        一事不爭執。
     2、至被告抗辯平台船已因不可抗力之杜鵑颱風來襲而傾斜
        或不堪使用，惟由於遲延返還平台船之事由既可歸責於
        被告，依民法第231條第2項規定「債務人在遲延中對於
        因不可抗力而生之損害, 亦應負責」，被告應給付依約
        應返還平台船之日起至實際返還之日止之損害賠償。
     3、自92年8月19日起，至同年9月1日平台船沈沒之日，依
        民法第179條不當得利法律關係：
        原告主張被告應返還系爭平台船之日期為92年8月19日
        ，故被告於該日起即負擔返還系爭平台船之義務，故自
        92年8月19日起，至同年9月1日平台船傾斜之日止，總
        計14天，被告即為無權占有，且其因為占有使用系爭平
        台船自有使用之利益，原告主張依據原告向訴外人租賃
        船舶每月給付450,000元之租金作為計算被告不當得利
        之數額之標準，故被告不當得利之數額為210,000元（
        14×450,000/30＝210,000）。
     4、自92年9月2日起至93年8月31日止，依民法第231條第1
        項請求損害賠償：
        因被告迄今未返還平台船，故被告應負給付遲延之責任
        ，而因原告原預定使用系爭平台船於其他工區工作之計
        劃受到影響，而必需另向第三人租賃平台船使用，並支
        付租金，故被告之遲延給付已造成原告之損害，查原告
        自92年12月1日起至93年8月31日止向訴外人租用平台船
        使用，並且每月需給付租金472,500元（含稅），則原
        告因此額外支付第三人之平台船租金4,252,500元所生
        之損害，自得向被告請求賠償。
三、證據：提出原告公司 (92)樺料字第121號函、(92)樺料字第
    131號函、(92)樺料字第147號、被告 (92 )港工字第092000
    0956號函、(92)港航字第0920001097號函、(92)港航字第09
    20000955號函、(92)港航字第0940005348號函、原告與其他
    船舶業者船舶租賃合約書及公證書、台北台塑郵局第520號
    存證信函、中央氣象局颱風警報發布概況表、合約書 (上均
    影本)各乙份。
貳、被告方面：
一、聲明：
(一)、原告之訴駁回。
(二)、如受不利益判決，被告願供擔保請准宣告免為假執行。
二、陳述：
(一)、原告已拋棄系爭平台船之所有權：
     1、被告向原告商借系爭平台船時，原告即以系爭平台船已
        破損且不堪使用等由，表示拋棄之意，依民法第764條
        規定，原告既非系爭平台船之所有權人，是原告本於所
        有人之地位請求返還系爭工作平台船及相當於租金之不
        當得利自屬無理。
     2、退步言之，縱原告未拋棄系爭平台船之所有權，亦應認
        原告已將系爭平台船贈與被告，蓋原告當初既已表示被
        告欲使用，可由被告自行將系爭平台船維修後架設使用
        ，已足認定原告有贈與之意。
(二)、若原告係將系爭平台船無償借予被告使用，則原告確有受
      領遲延之事實：
   1、本案清償地為水頭港區，故無論系爭平台船有無停靠船
        舶及堆置貨物，於原告至金門將系爭平台船拖回，並遭
        被告拒絕前，被告自不負給付遲延之責任。從而，原告
        雖曾催告被告於92年8月19日返還系爭平台船，惟至系
        爭平台船因杜鵑颱風影響傾斜於水頭碼頭止，原告均未
        曾派人拖回，被告自不負給付遲延之責任。
     2、故系爭平台船之所以受損，乃因原告遲遲不派拖船前往
        金門拖回之故，原告依民法第231條規定請求給付遲延
        之損害賠償，實屬無據。
(三)、被告並無占有使用之利益：
      被告為因應92年農曆春節台商中轉運輸計劃需求，始向原
      告商借已經沉沒於水頭港區之系爭平台船，上岸後再經維
      修架設才能使用，而被告於92年農曆春節過後即未使用系
      爭平台船充當臨時碼頭，況被告已花費兩百多萬在水頭土
      隄增設塑膠浮台，無繼續使用系爭平台船之必要。從而，
      被告既於92年農曆春節過後即未使用系爭平台船充當臨時
      碼頭，並無使用利益。
三、證據：聲請傳喚證人洪壽  。
    理  由
甲、程序方面：
    本件原告起訴之聲明第二項，原係請求：「被告應給付原告
    新台幣21,600,000元及自起訴狀繕本送達被告之日起至清償
    日止按週年利率百分之五計算之利息。」，嗣於95年9月25
    日言詞辯論意旨狀中，變更聲明為：「被告應給付原告新台
    幣12,600,000元及自起訴狀繕本送達被告之翌日起至清償日
    止按週年利率百分之五計算之利息。」，再於同年10月12日
    之言詞辯論意旨狀變更為：「被告應給付原告新台幣4,462,
    500元及自起訴狀繕本送達被告之日起至清償日止按週年利
    率百分之五計算之利息。」查上述訴之變更，雖係針對不同
    之請求權基礎，但其基礎事實，均係基於同一平台船使用借
    貸關係所生糾紛，合於民事訴訟法第255條第1項第2款規定
    ，爰准許之，合先說明。
乙、實體方面：
壹、原告主張：(一)、被告於92年間為辦理小三通之需要，向原
    告無償借用系爭平台船用以作為農曆年前大、小金門航班之
    臨時停靠。嗣因大、小金門航班並未停靠前揭平台船，被告
    原借用目的已不存在，原告乃於92年8月15日以「系爭存證
    信函一」催告被告於同年8月19日返還借用物，則被告自負
    有返還系爭工作船之義務，從而依民法第470條規定，請求
    被告返還系爭平台船。(二)、又同年8月31日杜鵑颱風來襲
    ，系爭平台船於同年9月1日沈沒，被告始於9月1日以「系爭
    存證信函二」發函原告需將該平台工作船脫離金門港域，故
    原告主張被告自應返還系爭平台船之日 (即92年8月19日)起
    ，至同年9月1日平台船沈沒之日止，總計14天，被告即屬無
    權占有，且其因為占有使用系爭平台船自有使用之利益，原
    告主張依據原告向訴外人租賃船舶每月給付450,000元之租
    金作為計算被告不當得利之數額之標準，爰依民法第179條
    不當得利返還請求權請求被告給付相當於租金之損害數額為
    210,000元。(三)、因被告仍未返還平台船，而原告原預定
    使用系爭平台船於其他工區工作之計劃受到影響，必需另向
    第三人租賃平台船使用，故被告之遲延給付已造成原告之損
    害，故原告自92年12月1日起至93年8月31日止向訴外人租用
    平台船使用，每月需給付租金472,500元，則原告因此額外
    支付第三人之平台船租金4,252,500元，自得向被告依民法
    第231條第1項規定請求遲延損害等語。
貳、被告則以：原告已拋棄系爭平台船之所有權，若原告係將系
    爭平台船無償借予原告使用，原告亦有受領遲延之事實，故
    被告不負給付遲延責任；另被告自92年農曆春節過後即未再
    使用系爭平台船充當臨時碼頭，並無占有使用之利益等語資
    為抗辯。
參、經查，原告主張原告於92年8月15日以「系爭存證信函一」
    催告被告於同年8月19日返還系爭平台船，而同年8月31日杜
    鵑颱風來襲，系爭平台船於同年9月1日因此受損翻覆，被告
    始於9月1日以「系爭存證信函二」發函求原告將該平台工作
    船脫離金門港域等情，為兩造所不爭執，復有原告提出之「
    系爭存證信函一」、被告 (92)港工字第0920000956號函及
    中央氣象局颱風警報發布概況表等影本在卷可參，自堪信為
    真實。
肆、至於原告主張被告向原告無償借用系爭平台船，被告原借用
    目的已不存在，且原告以「系爭存證信函一」催告被告返還
    ，被告自負有返還系爭工作船之義務；又因杜鵑颱風來襲，
    系爭平台船因此受損或翻覆，被告應返還系爭平台船之日 (
    即92年8月19日)起，至同年9月1日平台船傾斜之日止，總計
    14天之使用利益；另因被告仍未返還平台船，而使原告原預
    定使用之計劃受到影響，必需另向第三人租賃平台船使用，
    故被告之遲延給付已造成原告之損害，故依民法第231條第1
    項規定請求遲延損害等語，則為被告所否認，並以前開等詞
    置辯。
伍、是以，本件爭點乃在：(一)、原告請求返還平台船，是否有
    理由？亦即，本件兩造契約之定性為何？(二)、本件被告是
    否構成不當得利？(三)、本件被告是否給付遲延？或係原告
    受領遲延？分別析之如後。
一、就請求返還平台船部分：
(一)、本件兩造間就平台船之契約，係使用借貸，而非贈與：
     1、解釋當事人之契約，應以當事人立約當時之真意為準，
        而真意何在，又應以過去事實及其他一切證據資料為斷
        定之標準，不能拘泥文字致失真意 (最高法院39年台上
        字第1053號判例意旨參照)。
     2、經查，本件原告交付系爭平台船於被告時，兩造間並未
        簽定書面契約，此為兩造所不爭執。故本件既無書面契
        約可供參考，即必須依前開判例意旨，參酌過去事實及
        一切證據資料以斷定締約時之雙方真意。
     3、首先，被告曾於92年10月8日以「系爭存證信函三」函
        覆原告，該函說明欄二即稱：「本處為因應九十二年春
        節台商中轉運輸計劃需求，經向貴公司商借沈沒於水頭
        港區 (工作平台)拖離上岸維修後架設使用，處理詳情
        相信貴公司駐金工地主任瞭如指掌，本處並於九十二年
        九月一日函覆同意歸還請貴公司派員交接，本處亦請水
        頭碼頭同仁處理平台貨物以及通知拖離而未獲回應，後
        因洽逢杜鵑颱風影響導致工作平台斜傾水頭碼頭，請貴
        公司儘速派員拖回。」 (卷第12頁)，甚至直到94年12
        月12日，被告仍以港航字第0940005348號函原告，該函
        之說明二亦稱：「本處為因應九十二年春節台商中轉運
        輸計畫之需要…向貴公司無償借貸工作平台船作為水頭
        碼頭突提臨時浮台…」 (卷第53頁)，由上開二函文之
        內容以觀，兩造間交付系爭平台船之目的，乃為配合被
        告於春節為輸運台商中轉，而「商借」、「無償借貸」
        系爭平台船以使用，且已函覆同意「歸還」原告。從前
        開文字可知，被告顯然對該平台船之所有權，自始即無
        以所有意思而為占有，而係基於「使用借貸」之占有人
        地位加以占有，才有事先之「商借」，及事後之「歸還
        」可言。準此，被告占有系爭平台船係基於「使用借貸
        」甚明。
(二)、就平台船之返還，已陷於給付不能：
     1、按債之關係發生後給付不能者，無論其不能之事由如何
        ，債權人均不得請求債務人為原定之給付，此觀於民法
        第225條及第226條之規定自明；又民法上所謂給付不能
        ，係指依社會觀念其給付已屬不能者而言，最高法院31
        年上字第391號、22年上字第3180號判例意旨均值參照
        。是以，若債之關係雖存在，但已陷於給付不能，即無
        從再請求原定之給付，至於給付不能之認定，則必須依
        社會觀念為認定，倘依社會觀念，原定給付已有不能事
        由，雖概念上不無給付之可能，仍不得謂給付尚屬可能
        。
     2、經查，本件系爭平台船已於92年9月1日杜鵑颱風過境時
        ，因颱風吹襲而沈沒，已不堪使用，此為兩造所不爭執
        ，依社會觀念觀之，雖然概念上該船隻仍存在而未滅失
        ，但勉強將之從海中吊起，仍無從修復，此觀之本件系
        爭船隻自92年9月1日沈沒迄今已逾三年，兩造間均無法
        打撈，也無法利用等情可知；輔以原告一再稱金門地區
        無拖船，且被告亦於94年12月12日港航字第0940005348
        號函曾稱：「…本縣欠缺大型吊具設備…」故可知系爭
        平台船若欲返還，以現況而論，甚至必須先自台灣地區
        僱用大型吊具打撈，再將之拖回台灣。故被告雖有返還
        義務，但由於客觀上該平台船已遭颱風侵襲而沈沒，依
        社會觀念認知，已無修復可能，依前開判例意旨參照及
        說明，原告即不得再請求原定給付。
(三)、從而，原告起訴請求被告返還系爭平台船，因該船遭颱風
      過境侵襲而沈沒，已不堪使用，且修復不能，原告仍請求
      返還平台船，為無理由。
二、就損害賠償部分：
(一)、就沈船前之損害 (92年8月19日起至同年9月1日止)，因原
      告無法證明被告有使用平台船之事實，故不構成不當得利
      ：
      1、按民法第179條規定不當得利之成立要件，必須無法律
         上之原因而受利益，致他人受損害，且該受利益與受
         損害之間，有因果關係存在為前提。是以，倘一方並
         無受利益之事實，即無不當得利請求權之發生，至為
         灼然。
      2、本件系爭平台船於92年8月19日當天，已處於淨空狀態
         ，既如前述，則自該日起，被告即無將物品置放平台
         船之事實，該平台船客觀上雖仍在金門水頭碼頭停泊
         ，但此乃原告怠於派遣船隻至金門地區拖船所致，並
         非被告以堆放物品於平台船之方式，拒絕原告之拖船
         。
         是以，原告無法提出證據，使本院相信自92年8月19
         日起，至沉船之9月1日止，被告有將物品置放平台船
         之事實，被告即無利益可言，依前開說明，與不當得
         利之構成要件有間，原告請求，亦屬無理由。
(二)、就92年9月1日沈船後之損害，因被告已淨空平台船，且原
      告受領遲延，故被告無給付遲延責任：
     1、按所謂往取債務，係指以債務人之住所為清償地之債務
        而言，此種債務，必須債權人於清償期屆滿後至債務人
        之住所收取時，債務人拒絕清償，始負給付遲延之責任
        。又債務人之給付兼需債權人之行為始能完成者，倘債
        權人拒為此協力，即應負受領遲延之責，債務人於此受
        領遲延狀態終了前，未能完成給付，係因不可歸責於自
        己之事由所致，依民法第230條之規定，自不負給付遲
        延責任。最高法院69年台上字第1280號判例、86年度台
        上字第580號判決意旨參照。
     2、經查，系爭平台船之清償地係約定在金門地區，為兩造
        所不爭執，復觀本件原告於92年8月15日以「系爭存證
        信函一」函被告稱：「該平台船大小金門航班並未停靠
        ，本公司將於8月19日拖回」 (卷第9頁)，是以，從原
        告之函文內容亦可見，就系爭船隻之返還，清償期係92
        年8月19日，而於該日被告必須「淨空」平台船，使系
        爭船隻處於「原告隨時可受領」之狀態，再由原告派拖
        船前往，此亦為原告不爭執 (卷第231頁)，故本院綜合
        審酌本件之清償地、原告函文所揭示之拖船情形以觀，
        本件係以債務人所在之金門地區為清償地，性質上係屬
        往取債務。至於債務人之給付義務，係於92年8月19 日
        淨空船隻，並需原告之「拖船行為」始得完成。
     3、然原告並未於92年8月19日派遣船隻前往金門地區拖船
        ，亦為兩造所不爭執；而系爭平台船上是否已達淨空程
        度，兩造均傳喚證人到庭作證，原告聲請傳喚當時原告
        公司副理丁○○到庭作證，然證人丁○○於本院95年7
        月20日曾證稱：「…不太清楚原告有將系爭平台船交被
        告使用…這平台船不在我們的工地，是誰使用要問工地
        的負責人…之前這平台船我沒有處理過…在金門任職期
        間有看過平台船，但是在水頭沙灘上…杜鵑颱風來襲前
        後，並沒有看過這平台船…」 (本院卷第154頁)，而於
        本院95年12月22日審理時卻證稱：「8月19日上午10 時
        左右，我有在碼頭看到平台船，平台船上面有堆放紙箱
        、砧板，差不多有三分之二的貨物，面積二分之一至三
        分之一，上面還有東西，我有向公司回報，下午三、四
        點還有去一次，結果那東西還是存放在平台上…」 (本
        院卷第274頁)，前後證述明顯不一致，經本院當庭提示
        筆錄供證人閱覽，證人遂沈默以對 (本院卷第275頁)，
        依常理推論，人類記憶當只因時間經過而逐漸淡忘模糊
        ，鮮有因時間經過，反倒越臻明確之情形，故證人於本
        院95年7月20日審理時，對許多事情均已記憶模糊且不
        知情，但到同年12月22日審理時，卻反而清楚說明當時
        堆放物品之細節，亦與常情相悖，不值採信。另被告聲
        請傳喚證人即被告之拖船輪機長洪壽  於本院95年7月2
        0日審理期日證稱：「…91年到水頭任職…任職期間92
        年快過年時，課長曾說要找人修理平台船，後來有修，
        是找顏春慶來修，過年時把平台船修理好後拉到碼頭使
        用…杜鵑颱風之後沉沒…颱風來襲前課長打電話來說請
        樺棋把船拉到較安全的地方，接到電話後有跟原告公司
        之丁○○講，對方說等工作船來之後會拉走…」 (本院
        卷第156至158頁)嗣於本院95年12月22日審理時證稱：
        「在小三通過年之前，平台船作為小金門的交通船…春
        運結束後，都沒有人使用平台船或堆放東西…平台船就
        擺在那邊，都是空空的…在杜鵑颱風來前一、二個星期
        ，有看到這平台船上空空的…」 (本院卷第278頁)前後
        證述，關於平台船係用於春運、曾有修理紀錄、杜鵑颱
        風來臨前曾通知原告公司拖船至安全區域、春運結束後
        ，系爭平台船上即無堆放物品等情，證述尚屬一致，且
        就「平台船用於春運」、「杜鵑颱風來臨前曾通知原告
        公司拖船至安全區域」等情，亦為兩造所不爭執之事實
        ，益徵證人洪壽  之證言，較具可信性。是以，本件系
        爭平台船於92年8月19日當天，確實無堆放物品，而處
        於原告得隨時受領之狀態，應堪認定。
     4、從而本件既屬往取債務，且被告已依約將平台船於92年
        8月19日淨空，而原告未派遣拖船前往，顯有拒為協力
        之事由，原告即應負受領遲延之責，依首開說明，被告
        自不負給付遲延責任。從而，原告不得以被告給付遲延
        為由，請求損害賠償。
陸、綜上所述，原告本於民法第470條借用物返還請求權請求被
    告返還系爭平台船；本於民法第179條不當得利請求權請求
    被告應給付自92年8月19日起，至同年9月1日止相當租金之
    損害210,000元，及民法第231條第1項給付遲延損害賠償請
    求權，請求被告給付自92年9月2日起之損害4,252,500元；
    就借用物返還請求權部分，因系爭平台船已陷於給付不能，
    原告請求無理由；另就不當得利請求部分，因原告無法證明
    自92年8月19日起，至沈船日之同年9月1日止，有何物品置
    放平台船之事實，無法證明被告受有利益，此部分請求，亦
    無理由；末就遲延損害部分，因本件屬往取債務，但原告未
    派遣拖船至金門，且被告於92年8月19日時，已淨空平台船
    ，並無給付遲延之事由，原告此部分請求，亦無理由；故原
    告之請求，均予駁回。原告之訴既經駁回，其假執行之聲請
    應併予駁回。
柒、據上論結，本件原告之訴為無理由，依民事訴訟法第78條，
    判決如主文。
中　　華　　民　　國　　96　　年　　1 　　月　　12　　日
                  民事庭    法　官　林慶郎
正本係照原本作成
如對本判決上訴，須於判決送達後20日內向本院提出上訴狀
中　　華　　民　　國　　96　　年　　1 　　月　　12　　日
                    　　　　書記官　陳鴻璋
